【裁判字號】    97,簡上,66
【裁判日期】    971231
【裁判案由】    清償借款等
【裁判全文】
臺灣嘉義地方法院民事判決              97年度簡上字第66號
上  訴  人  丙○○
訴訟代理人  林崑地律師
被上訴人    甲○○○
                        樓之1
            乙○○
共     同
訴訟代理人  盧奇南律師
上列當事人間請求清償借款等事件，上訴人對於中華民國97年6
月26日本院嘉義簡易庭97年度嘉簡字第321號第一審判決提起上
訴，經本院於97年12月17日言詞辯論終結，判決如下：
    主  文
上訴駁回。
第二審訴訟費用由上訴人負擔。
    事  實
甲、上訴人方面：
一、聲明：(一)原判決廢棄；(二)被上訴人甲○○○應給付上訴人新
    臺幣（下同）40萬元，及自民國84年9月21日起至清償日止
    ，按週年利率百分之五計算之利息；(三)被上訴人甲○○○、
    林崑鎮應連帶給付上訴人40萬元，及自84年9月21日起至清
    償日止，按週年利率百分之五計算之利息；第一、二審訴訟
    費用由被上訴人負擔。
二、陳述，除與原判決記載相同者外，補稱：
  (一)被上訴人甲○○○、林崑鎮係夫妻，2人於84年7月5日共同
    至上訴人住處，由被上訴人甲○○○執其所簽發之臺灣中小
    企業銀行嘉義分行支票3紙，分別為：(1)票號：AK0000000
    號、發票日：84年9月20日、票面金額：14萬元（下稱A支票
    ）；(2)票號：AK0000000號、發票日：84年10月15日、票面
    金額：255,000元（下稱B支票）；(3)票號AK0000000號、發
    票日：84年9月20日、票面金額：40萬元（下稱系爭支票）
    ，上開3張支票均由被上訴人林崑鎮背書，向上訴人借款共
    計795,000元；因兩造間之借款利息，係以每月1分3厘計算
    ，故上訴人扣除被上訴人於84年7月5日借款至上開支票發票
    日間之利息共計28,000元（取整數）後，簽發嘉義縣水上鄉
    農會之支票乙紙（票號：0000000號、發票日：84年7月5日
    、票面金額：767,000元）作為借款交付被上訴人甲○○○
    收領，並由被上訴人乙○○持該支票向水上鄉農會兌領現款
    。
  (二)被上訴人甲○○○所簽發之上開3紙支票均因存款不足而遭
    退票，其中A支票與B支票部分，業經上訴人提起給付票款訴
    訟後，被上訴人甲○○○在鈞院96年度簡移調字118號事件
    中，承認持上開支票向上訴人借款，並成立訴訟上和解；而
    系爭支票40萬元部分，雖已罹於時效，然依票據法第22條第
    4項規定，被上訴人甲○○○仍應將其所受之40萬元利益，
    附加利息返還予上訴人。
乙、被上訴人方面：
一、聲明：上訴駁回；訴訟費用由上訴人負擔。
二、陳述，除與原判決記載相同者外，補稱：
  (一)被上訴人甲○○○與上訴人並不熟識，亦無往來，兩造間之
    金錢借貸均係被上訴人乙○○獨自與上訴人處理，被上訴人
    甲○○○均無所悉；而被上訴人林崑鎮雖曾向上訴人借貸，
    但利息均係以每月2分5厘計算，並非上訴人所稱以1分3厘計
    算利息。且上訴人稱其所交付票面金額767,000元之水上鄉
    農會支票，由被上訴人林崑鎮所兌領亦不實在，且與本件金
    錢借貸並無關係。
  (二)上訴人對於被上訴人向其借款之時間、次數，於原審及上訴
    之陳述前後互異，其主張難以採信。
  (三)上訴人所稱被上訴人所用以借款而交付之上開3紙支票，票
    號並非連號，且非同一本支票，而衡以一般人使用票據之習
    慣，如係一次同時簽發，豈有不依序簽發且使用不同本支票
    之理？
    理  由
甲、程序方面：
    按訴狀送達後，原告不得將原訴變更或追加他訴，但請求之
    基礎事實同一者，不在此限，民事訴訟法第255條第1項第2
    款定有明文。前項規定於第二審程序亦有適用，並經同法第
    446條第1項但書明文所定。本件上訴人於原審起訴時係依據
    消費借貸及票據法律關係請求清償借款，嗣97年7月3日上訴
    後，於97年10月6日書狀內追加行使票據利得償還請求權，
    經核上訴人追加之部分，係基於系爭票據而涉訟，該基礎事
    實自屬相同，應認上訴人訴之追加與上開法條意旨相符，應
    予准許。
乙、實體方面：
一、上訴人起訴主張：被上訴人2人於84年8月5日執被上訴人甲○○○所簽發、被上訴人乙○○背書，發票日為84年9月20
    日，支票號碼：AK0000000號，票面金額為40萬元之支票1紙
    ，共同至上訴人住處向上訴人借款40萬元，約定清償日為84
    年9月20日，嗣於84年9月21日提示系爭支票未獲付款，迭經
    催討，未獲置理，爰依據消費借貸及票據之法律關係，請求
    被上訴人連帶給付上開款項及遲延利息。
二、被上訴人則以：系爭支票雖係被上訴人甲○○○所簽發，被
    上訴人乙○○背書，惟被上訴人2人並未以系爭支票向上訴
    人借款，亦未取得40萬元之借款；另上訴人主張之票款請求
    權已罹於時效等語置辯。
三、不爭執事項：
    付款人為臺灣中小企業銀行嘉義分行，票號分別為AK000000
    0號（發票日：84年9月20日、票面金額：14萬元）、AK0000
    000號（發票日：84年10月15日、票面金額：255,000元）及
    AK0000000號（發票日：84年9月20日、票面金額：40萬元）
    之支票3張，均係由被上訴人甲○○○所簽發，由被上訴人
    林崑鎮背書，並經上訴人分別於84年9月21日、84年10月16
    日及84年9月21日提示付款後，因存款不足而遭退票等情，
    為兩造所不爭，復有臺灣中小企業銀行嘉義分行97年10月24
    日97嘉義字第259-2號函附3張支票及退票理由單影本3份在
    卷可考，堪信屬實。而上訴人所簽發付款人為嘉義縣水上鄉
    農會、票號為0000000號、發票日為84年7月5日、面額為767
    ,000 元之支票1紙，於84年7月5日由被上訴人乙○○所兌領
    ，並將部份金額750,031元（含手續費）匯至甲○○○臺灣
    企銀嘉義分行帳戶，剩餘領現等情，則有嘉義縣水上鄉農會
    97年10月3日水信字第0970003119號函附支票及相關傳票影
    本3張、97年10月23日水信字第0970003131號函附卷足憑，
    堪認為真實。
四、本件爭點厥為被上訴人甲○○○有無持系爭支票向上訴人借
    得40萬元? 上訴人主張被上訴人甲○○○曾一次持上開3張
    支票向其借得767,000元，是否包含本件40萬元部分? 兩造
    各執一詞，經查：
  (一)按當事人主張有利於己之事實者，就其事實有舉證之責任。
    但法律別有規定，或依其情形顯失公平者，不在此限，民事
    訴訟法第277條定有明文。次按，稱消費借貸者，謂當事人
    一方移轉金錢或其他代替物之所有權於他方，而約定他方以
    種類、品質、數量相同之物返還之契約，此為民法第474條
    第1項所明定，故消費借貸為要物契約，因金錢或其他代替
    物之交付而生效力。又票據為無因證券，票據債權人就其取
    得票據之原因，固不負證明之責任，惟執票人如主張票據係
    發票人向其借款而簽發交付，而發票人抗辯未收受借款，消
    費借貸並未成立，則就借款已交付之事實，自應由執票人負
    舉證責任。最高法院著有89年度台上字第85號判決意旨可資
    參照。
  (二)上訴人雖提出由其所簽發付款人為嘉義縣水上鄉農會、票號
    為0000000號、發票日為84年7月5日、面額為767,000元之支
    票1紙，主張被上訴人甲○○○於84年7月5日持上開3張支票
    向伊借款795,000元，伊則交付該支票予被上訴人甲○○○
    收受作為借款，且該支票業於84年7月5日由被上訴人乙○○
    所兌領等情，此有嘉義縣水上鄉農會97年10月3日水信字第
    0970003119號函附支票及相關傳票影本3張、97年10月23 日
    水信字第0970003131號函附卷足憑，然為被上訴人所否認，
    辯稱有向上訴人借過其他款項，該支票與本件借款無涉等語
    ，而上訴人既主張該面額767,000元之支票包含本件借款40
    萬元，即應就對其有利之事實負舉證之責，合先說明。
  (三)上訴人先於原審陳稱：「錢是在84年7月20日在我家交付給
    相對人（即被上訴人）」等語（見原審卷97年4月10日調解
    筆錄）；旋於原審具狀並於審理時改稱：「（被告【即被上
    訴人甲○○○】跟你借錢的時候是誰去的？）被告跟他先生
    【即被上訴人乙○○】都有去，我交錢給被告。」、「（你
    是否交現金？）是交現金，只有我太太看到。」、「（這3
    張支票是幾次借款簽發的？）是2次借款。一次借255,000
    元，另一次借54萬元。」、「（54萬元何時借的？）84年8
    月5日借的，當面交錢及支票。」、「（八十四年八月五日
    借款時這二張票是否都在你家開的?）票號最多號是在我家
    裡開的，他臨時加開的。他來我家，銀行跟他確認還有多少
    票要軋，才又多借。」、「（錢何時去領的?）先稱領第一
    張，後改稱被告（即被上訴人）到我家後我才又去領錢。」
    （見上訴人於原審97年5月6日庭呈書狀及原審卷97年6月12
    日言詞辯論筆錄）; 嗣於本院審理時再改稱上訴人甲○○○
    、林崑鎮係夫妻，2人於84年7月5日共同至上訴人住處，由
    被上訴人甲○○○執其所簽發之上開支票三張，均由被上訴
    人林崑鎮背書，向上訴人借款共計795,000元；因兩造間之
    借款利息，係以每月1分3厘計算，故上訴人扣除利息後，簽
    發付款人嘉義縣水上鄉農會，票號：0000000號、發票日：
    84年7月5日、票額767,000元之支票一張，交由被上訴人甲○○○云云。則就被上訴人向上訴人借款40萬元，時間究係
    84年7月20日，抑或係84年8月5日？或是84年7月5日? 本件
    上訴人主張出借之40萬元，究竟是被上訴人一次借款或分2
    次借款？上訴人係以現金或支票交付借款？上訴人之主張前
    後不一，互相矛盾，是否真實，實有可疑。
  (四)證人即上訴人之配偶丁○○○雖證稱: 「（被上訴人甲○○○有向你先生借錢？）有，有去一次拿了三張支票，壹張40
    萬、壹張14萬，壹張25萬5仟元，總共是795000元，當天由
    我先生開當天的支票767000元，因為有扣掉利息，約在84年
    7月五日。」、「（當天還有其他人在場？）只有我們夫妻
    ，還有甲○○○、乙○○。」、「（甲○○○為何要拿支票
    再去向你先生借錢，而且妳先生也是開立支票？）他說是朋
    友介紹來向我先生借的，我先生開當天的即期支票。」、「
    （三張支票是甲○○○開的，還是別人的票？）是甲○○○
    開的。」、「（乙○○如何連帶保證？）他是在三張票據後
    面背書。」（見本院97年10月9日準備程序筆錄）。衡情，
    設若被上訴人確實於84年7月5日持上開支票三張向上訴人借
    款767,000元，由上訴人簽立付款人嘉義縣水上鄉農會，票
    號：0000000號、發票日：84年7月5日、票額767,000元之支
    票一張，交由被上訴人甲○○○，何以上訴人於原審時主張
    前後不一? 且證人丁○○○與上訴人係夫妻關係，其證詞有
    偏頗上訴人之虞，難以遽為有利於上訴人之認定。
  (五)上訴人主張上開3張支票是被上訴人借款時，當場同時簽發
    交付上訴人云云（見本院97年12月17日言詞辯論筆錄），綜
    觀上開3張支票，票號分別為AK0000000號、AK0000000號及
    AK0000000號，3紙支票並非連號，衡情，被上訴人倘若係當
    場同時簽發上開3張支票交付予上訴人，票號應屬連續，方
    為合理，惟上開3紙支票票號前後差距分別為32號、16,507
    號，相差甚遠，上訴人上開主張是否屬實，已非無疑? 又A
    支票與系爭支票之發票日均填載84年9月20日，B支票之發票
    日則為84年10月15日，設若係同次借款同時簽發支票作為擔
    保，何以會填載不同之發票日期？另B支票背面，除被上訴
    人乙○○背書外，尚有「李農振」之簽名背書，惟上訴人主
    張被上訴人甲○○○向伊借款時，僅有上訴人及其妻與被上
    訴人2人在場，此亦據證人丁○○○證述明確（見本院97年
    10 月9日準備程序筆錄），則上訴人何能於借款當場同時簽
    發上開支票，並由第三人簽名背書？益徵上訴人主張被上訴
    人甲○○○曾一次持上開3張支票向其借得767,000元，且該
    次借款包含本件40萬元部分云云，顯非真實。
  (六)再者，上訴人固主張其於96年11月6日曾以A支票及B支票對
    被上訴人提起給付票款之訴（本院96年度嘉簡字第949號）
    ，被上訴人甲○○○於該案中承認向上訴人借款，並與上訴
    人成立調解（本院96年度嘉簡移調字第118號），被上訴人
    乙○○部分亦經法院判決原告勝訴，足證被上訴人確有向上
    訴人借貸系爭支票之票面金額40萬元等語，並提出上開調解
    筆錄及民事判決各1份在卷可憑；而經本院調取上開卷宗查
    閱，上訴人提起上開訴訟係以票款請求權為請求權基礎，訴
    請被上訴人給付A、B兩紙支票之票款，被上訴人甲○○○固
    對簽發A、B兩紙支票不爭執，並與上訴人達成調解，同意給
    付A、B兩紙支票之票款共395,000元，惟被上訴人甲○○○
    於上開案件或本案中均未承認同時持系爭支票與A支票、B
    支票向上訴人借款，是尚難以被上訴人甲○○○於另案與上
    訴人就A支票、B支票之票款達成調解，逕認定被上訴人曾以
    系爭支票向上訴人借款40萬元。
  (七)綜上各情，上訴人既無法舉證證明被上訴人甲○○○曾一次
    持上開3張支票向其借得767,000元，包含本件40萬元部分，
    又無法證明被上訴人曾向上訴人借款40萬元，或上訴人曾交
    付40萬元之借款予被上訴人之事實，而上訴人空言基於借款
    返還請求權及利得償還請求權，請求(一)原判決廢棄；(二)被上
    訴人甲○○○應給付上訴人40萬元，及自民國84年9月21 日
    起至清償日止，按週年利率百分之五計算之利息；(三)被上訴
    人甲○○○、林崑鎮應連帶給付上訴人40萬元，及自84年9
    月21日起至清償日止，按週年利率百分之五計算之利息；第
    一、二審訴訟費用由被上訴人負擔，為無理由，應予駁回。
五、綜上所述，上訴人請求被上訴人甲○○○給付40萬元，或被
    上訴人連帶給付40萬元及遲延利息，均無理由，應予駁回。
    原審為上訴人敗訴判決，核無不合，上訴意旨指摘原判決不
    當，求予廢棄改判，為無理由，應予駁回其上訴。
六、兩造其餘主張及所提證據，與本院上開論斷無涉或無違，爰
    不予一一贅述，附此敘明。
七、據上論結，本件上訴為無理由，依民事訴訟法第436條之1、
    第449條第1項、第78條，判決如主文。
中    華    民    國    97    年    12    月    31    日
                  民事第一庭審判長法  官  林世芬
                                  法  官  張鶴齡
                                  法  官  柯月美
以上正本係照原本作成。
本判決不得上訴。
中    華    民    國    97    年    12    月    31    日
                                  書記官  李文政


司法院資訊處製作；財團法人民間司法改革基金會備份。
